【裁判字號】    97,簡上,496
【裁判日期】    980520
【裁判案由】    清償債務
【裁判全文】
臺灣臺北地方法院民事判決             97年度簡上字第496號
上  訴  人  戊○○
訴訟代理人  丙○○
被上訴人    國泰世華商業銀行股份有限公司
法定代理人  乙○○
訴訟代理人  己○○
            辛○○
            丁○○
            庚○○
            甲○○
上列當事人間請求清償債務事件，上訴人對於中華民國97年7 月
29日本院臺北簡易庭97年度北簡字第15849 號第一審判決提起上
訴，本院於98年4 月29日言詞辯論終結，判決如下：
    主      文
上訴駁回。
第二審訴訟費用由上訴人負擔。
    事實及理由
一、被上訴人起訴主張：上訴人先後於民國93年11月3 日、94年
    2 月24日與被上訴人簽訂代償卡使用契約，約定由被上訴人
    代上訴人償付友邦國際信用卡股份有限公司（下稱友邦信用
    卡）、遠東國際商業銀行股份有限公司（下稱遠東銀行）之
    信用卡債務，代償部分之利息及費用，計收方式均係以代償
    後，前18個月，以年息5.88% 計收利息，第19個月起，以年
    息14.88%計收利息，代償期間均按月收取帳務管理費新臺幣
    （下同）288 元，被上訴人旋依上開約定於93年11月4 日、
    94年2 月25日分別撥貸218,129 元、138,760 元予上訴人。
    上訴人嗣雖陸續清償部分款項，惟迄至97年5 月11日止，仍
    積欠107,431 元（本金：105,761 元）、75,411元（本金：
    74,154元）未償，爰依上開契約法律關係，請求上訴人給付
    182,482 元，及其中179,915 元自97年5 月12日起至清償日
    止，按年息14.88%計算之利息等語。
二、上訴人則以：(一)上訴人自94年5 月25日起即無任何信用卡消
    費款項，系爭款項為上訴人申請「超優代專案」之貸款，與
    信用卡消費款項無關，其利率前18個月為年息5.88% ，第19
    個月起為年息14.88%，被上訴人信用卡帳單未將消費款、貸
    款分列，亦未詳列各筆本金、利率，帳目混淆不清，實際上
    則加總以信用卡消費款利率年息19.7% 計算利息，其計算顯
    有違誤。(二)本件純屬兩造間申請貸款之爭議，上訴人係申請
    「超優代專案」貸款，非申請信用卡使用，兩造間之權利義
    務應依專案特別約定事項、餘額代償約定條款定之。而依消
    費者保護法第11條之1 、第12條、第14條、第16條規定，定
    型化契約條款如有疑義時，應為有利於消費者之解釋，定型
    化契約中之條款如違反誠信原則，對消費者顯失公平者，無
    效，定型化契約條款未經記載於定型化契約中而依正常情形
    顯非消費者所得預見者，該條款不構成契約之內容，定型化
    契約條款全部或一部無效或不構成契約內容之一部者，除去
    該部分，契約亦可成立者，該契約之其他部分，仍為有效，
    但對當事人之一方顯失公平者，該契約全部無效。是上訴人
    無須遵守任何信用卡約款，被上訴人亦不得本於信用卡條款
    主張上訴人違約，並請求給付違約金。(三)依「超優代專案」
    特別約定事項第2 條約定，「餘額代償」每月最低應繳金額
    為每月代償餘額之2%、每月發生之帳務管理費、循環信用利
    息、違約金，上訴人自93年11月起至97年3 月止，每月所繳
    金額均超出最低應繳2%，以撥貸之218,129 元為例，93年11
    月間最低應繳金額為4,363 元（218,129 ×2%＝4,363） ，
    上訴人於當月繳交8,036 元，已超出2%，經詳細驗算後，上
    訴人每月所繳金額均足夠抵充利息、帳務管理費，甚至足夠
    抵充本金，上訴人實際欠款金額應為126,322 元。(四)「超優
    貸專案」之合約期間為18個月，被上訴人得按月收取之帳務
    管理費僅18個月，自第19個月起，上訴人即無再繳交帳務管
    理費之義務，被上訴人計超收各23期、19期之帳務管理費等
    語資為抗辯。
三、本件經原審判決上訴人應給付182,482 元，及其中179,915
    元自97年5 月12日起至清償日止，按年息14.88%計算之利息
    ，而為上訴人全部敗訴之判決，上訴人聲明不服，提起上訴
    ，並聲明：(一)原判決廢棄。(二)駁回被上訴人在第一審之訴。
    被上訴人則答辯聲明：駁回上訴。
四、被上訴人主張上訴人先後於93年11月3 日、94年2 月24日與
    被上訴人簽訂代償卡使用契約，約定由被上訴人代上訴人償
    付友邦信用卡、遠東銀行之信用卡債務，代償部分之利息及
    費用，計收方式均係以代償後，前18個月，以年息5.88 %計
    收利息，第19個月起，以年息14.88%計收利息，代償期間均
    按月收取帳務管理費288 元，被上訴人業於93年11月4 日、
    94年2 月25日撥貸218,129 元、138,760 元予上訴人，已據
    其提出與所述相符之餘額代償申請書、餘額代償約定條款、
    債權明細、帳單等件為證，被上訴人此部分主張，應堪信為
    真實。
五、又被上訴人主張上訴人迄至97年5 月11日止，仍積欠107,43
    1 元、75,411元未償，則為上訴人所否認，並以前詞置辯，
    是本件所應審究者，為：(一)除系爭代償貸款專案約定條款之
    約定事項外，兩造間之權利義務得否依被上訴人銀行信用卡
    約定條款定之？(二)上訴人是否未於每月繳款截止日前付清當
    期最低應繳金額或遲誤繳款期限？(三)上訴人自第19個月起有
    無繳交帳務管理費之義務？(四)被上訴人是否以信用卡消費款
    利率年息19.7% 計算系爭代償貸款之利息？(五)上訴人清償之
    金額經抵充後，是否尚積欠被上訴人款項未償？其金額為何
    ？茲論述如下：
  (一)兩造間之權利義務，除系爭代償貸款專案約定條款之約定事
    項外，悉依被上訴人銀行信用卡約定條款定之：
  1.經查兩造簽訂之餘額代償契約之餘額代償約定條款第11條約
    定：「除本約定條款之約定事項外，相關權利義務悉依本行
    信用卡約定條款約定之」，有系爭餘額代償申請書、餘額代
    償約定條款在卷可憑（原審卷第43頁反面、第44頁），依此
    約定，兩造就系爭代償貸款，除代償契約之約定條款有特別
    約定（如：循環信用利率、帳務管理費等）外，相關權利義
    務悉依被上訴人銀行信用卡約定條款定之。而依被上訴人銀
    行信用卡約定條款第15條約定，持卡人如未於每月繳款截止
    日前付清當期最低應繳金額或遲誤繳款期限者，被上訴人得
    計收違約金或催收費用，各帳單週期之違約金之計算係按月
    繳付當期未繳清之（得計入循環信用本金之帳款）金額2.5%
    ，但就同一筆帳款，違約金之計收最高以連續3 期為限，則
    有信用卡約定條款附卷足憑（原審卷第42頁反面），足見上
    訴人如未於每月繳款截止日前付清當期最低應繳金額或遲誤
    繳款期限者，被上訴人即得計收違約金，上訴人抗辯其無須
    遵守信用卡任何約定，被上訴人亦不得本於信用卡條款主張
    上訴人違約，並請求給付違約金等語，容有誤會。
  2.雖上訴人抗辯其未於93年11月3 日餘額代償申請書背面簽名
    ，以信用卡約定條款定相關權利義務之約款非兩造合意之內
    容，且該約款為定型化條款，依消費者保護法第11條之1 、
    第12條、第14條、第16條規定，不得拘束上訴人等語。惟查
    ：
  (1)上訴人93年11月3 日簽署之餘額代償申請書，以信用卡約定
    條款定相關權利義務之約款固列載於申請書背面，然該申請
    書正面「超優代專案特別約定事項」第8 條業記載：「餘額
    代償其他約定條款請參照本申請書背面之詳細說明」，其下
    方＊號處更載明：「茲同意上述所有事項，並請在右側正卡
    申請人簽名欄上簽名確認之」，觀諸系爭餘額代償申請書即
    明（原審卷第43頁正反面），上訴人既已於正卡申請人簽名
    欄上簽名確認，顯見其知悉尚有背面條款，其抗辯其未於申
    請書背面簽名，該約款非兩造合意之內容，即非可採。
  (2)司法對定型化契約之規制，應僅在企業經營者濫用其締約優
    勢地位，以違反誠信原則，對消費者顯失公平之約款圖謀己
    利之範圍內，始加以介入，如無此等依法應認為無效之情形
    ，法院對當事人意思合致之契約內容即應予尊重，此觀之消
    費者保護法第12條、消費者保護法施行細則第14條規定，均
    以約款對消費者「顯」失公平、消費者負擔「顯」不相當、
    「顯」有不利於消費者等為約款無效之要件即明。是以，契
    約約款如尚未達明顯不公平、不相當之狀況，法律上均應承
    認其效力，縱該契約係以定型化約款之形式為之，亦與一般
    私法行為相同，原則上均屬有效，僅於有法定情形始例外無
    效。如僅因契約係以定型化約款之方式為之，即由法院就約
    款內容之對價關係嚴加審核，一旦不能認定雙方之給付義務
    客觀價值完全相等，即逕予宣告無效，顯然過度干預法律所
    容許之契約自由範圍，亦與民法之基本精神不符。本件上訴
    人自91年間即持有被上訴人銀行之信用卡，有上訴人所提每
    月繳費明細在卷足憑（原審卷第25頁），其就被上訴人銀行
    信用卡約定條款內容應有所悉。系爭餘額代償約定條款第11
    條約定，將信用卡約定條款納為兩造間權利義務之規範，補
    代償契約約定條款之不足，上訴人就信用卡約定條款既有所
    悉，其內容即非上訴人不能預見，該條款難謂與誠信原則有
    違，對上訴人亦無顯失公平情事。再者，上訴人抗辯兩造間
    之權利義務不受信用卡約定條款之拘束，其所爭執者實為被
    上訴人依據信用卡約定條款計收違約金一事，惟系爭代償貸
    款仍有計收違約金之可能，已於系爭「超優代專案特別約定
    事項」第2 條予以明定（按：第2 條已明定每月最低應繳金
    額計算方式，為每月代償餘額×2%及每月發生之帳務管理費
    、循環信用利息加計「違約金」，原審卷第43、44頁），僅
    其得計收違約金之要件及違約金之計算方式，依信用卡約定
    條款第15條約定定之，系爭信用卡約定條款第15條約定既以
    持卡人未於每月繳款截止日前付清當期最低應繳金額或遲誤
    繳款期限為計收違約金之前提，被上訴人收取違約金即難認
    有何顯失公平情事，上訴人抗辯其不受信用卡約定條款之拘
    束，尚不足採。
  (二)上訴人遲誤95年9 月、95年11月、95年12月、96年9 月、96
    年10月、96年11月帳款之繳款期限，各該期繳交金額亦非全
    部均達當期最低應繳金額：
    按持卡人如未於每月繳款截止日前付清當期最低應繳金額或
    遲誤繳款期限者，被上訴人得計收違約金或催收費用，各帳
    單週期之違約金之計算係按月繳付當期未繳清之（得計入循
    環信用本金之帳款）金額2.5%，但就同一筆帳款，違約金之
    計收最高以連續3 期為限，為系爭信用卡約定條款第15條所
    明定（原審卷第42頁反面）。依被上訴人所提明細表、對帳
    單所載，被上訴人分別於95年10月、95年12月、96年1 月、
    96年10月、96年11月、96年12月列計違約金5,872 元、5,59
    6 元、5,494 元、4,719 元、4,663 元、4,663 元（原審卷
    第41頁、本院卷第152 頁），對照對帳單之內容，被上訴人
    列計違約金之原因在於95年9 月、95年11月、95年12月、96
    年9 月、96年10月、96年11月帳款之繳款截止日為95年9 月
    25日、95年11月25日、95年12月25日、96年9 月25日、96年
    10月25日、96年11月25日（本院卷第158 頁反面、第159 頁
    正反面、第160 頁），惟上訴人遲誤繳款期限，95年9 月、
    10月之帳款（最低應繳金額各8,622 元、22,982元）遲至95
    年10月17日繳款17,110元，95年11月、12月之帳款（最低應
    繳金額各7,886 元、21,609元）遲至95年12月14日、12月27
    日繳款9,000 元、7,500 元，96年9 月、96年10月（最低應
    繳金額各6,821 元、18,490元）之帳款遲至96年10月17日、
    10月25日繳款6,821 元、6,100 元，96年11月之帳款（最低
    應繳金額17,125元）遲至96年11月26日繳款6,000 元（本院
    卷第159 頁、第160 頁，原審卷第83頁正反面），其各期繳
    款日期、金額既與上訴人所提繳款分帳明細表互核相符（本
    院卷第48、49頁），堪認上訴人確有遲誤繳款期限，及未付
    清當期最低應繳金額情事。上訴人既遲誤95年9 月、95年11
    月、95年12月、96年9 月、96年10月、96年11月帳款之繳款
    期限，各該期繳交金額復非全部均達當期最低應繳金額，被
    上訴人以此為由於翌月計收違約金，即屬有據。
  (三)上訴人自第19個月起仍有繳交帳務管理費之義務：
  1.超優代專案，代償期間按月收取帳務管理費288 元，循環信
    用利率，第1-18個月年利率5.88% ，第19個月起年利率14.8
    8%，有93年11月3 日、94年2 月24日餘額代償申請書在卷可
    憑（本院卷第59、60頁），系爭代償貸款既尚未清償完畢而
    仍在代償期間，依上開約定，被上訴人即得按月收取帳務管
    理費，其據以收取並無不合。
  2.雖上訴人抗辯超優代專案特別約定事項第7 條已明定本專案
    合約期間為18個月，被上訴人自第19個月起即不得收取帳務
    管理費等語（本院卷第59、60頁）。惟按解釋契約，應於文
    義上及論理上詳為推求，以探求當事人立約時之真意，並通
    觀契約全文，斟酌訂立契約當時及過去之事實、交易上之習
    慣等其他一切證據資料，本於經驗法則及誠信原則，從契約
    之主要目的及經濟價值作全盤之觀察，以為其判斷之基礎，
    不能徒拘泥字面或截取書據中一二語，任意推解致失其真意
    （最高法院96年度臺上字第2631號判決意旨參照）。系爭超
    優代專案特別約定事項第7 條約定：「依照本專案合約期間
    為18個月之約定，若本人代償期間未滿18個月提前清償，本
    人同意依約於提前清償同時一次繳足未滿18個月部分之帳務
    管理費」，其目的在於保障被上訴人最低帳務管理費之收取
    ，蓋因餘額代償金額於代償優惠期間適用循環信用優惠利率
    ，被上訴人可收取之利息相對減少，帳務管理費之收取亦為
    其獲取合理利潤之項目之一，代償貸款申請人如提前清償，
    勢將影響被上訴人預期利潤之收取，故明定適用超優代專案
    者至少須繳交18期之帳務管理費，通觀系爭契約全文，並就
    系爭契約之主要目的及經濟價值為全盤觀察，其所謂「本專
    案合約期間為18個月」應指「代償優惠期間」，亦即適用循
    環信用優惠利率年息5.88% 之期間，而非應付帳款未結清前
    之代償期間，所謂「代償期間」實係代償貸款申請人清償應
    付帳款之期間，其期間長短依代償貸款申請人清償之情形為
    斷，非當然為18個月，凡此，觀諸上開約定後段文字「若本
    人代償期間未滿18個月提前清償」係以清償期間定其代償期
    間即明，上訴人截取上開約定關於「本專案合約期間為18個
    月之約定」之記載，主張系爭專案之代償期間僅18個月，自
    第19個月起，上訴人即無繳交帳務管理費之義務，尚不足採
    。
  (四)被上訴人並未以信用卡消費款利率年息19.7% 計算系爭代償
    貸款之利息：
    被上訴人寄送予上訴人之對帳單，其上載有：「循環信用年
    利率：19.7% 」，固為被上訴人所是認，惟被上訴人關於系
    爭代償貸款利息係依上訴人93年11月3 日、94年2 月24日餘
    額代償申請書所載之循環信用利率：第1-18個月年利率5.88
    % ，第19個月起年利率14.88%計算，有被上訴人所提之明細
    表、對帳單附卷可稽（93年11月至94年12月明細表、對帳單
    ，本院卷第56-57 頁、第63-76 頁）（95年1 月至96年8 月
    明細表、對帳單，本院卷151-153 頁、第154-163 頁）（96
    年9 月至97年5 月明細表、對帳單，原審卷第41頁、第82-8
    6 頁，本院卷第58頁、第77-117頁）。核算被上訴人所提明
    細表備註欄計算式，並對照對帳單列計之餘額代償利息金額
    ，被上訴人計算代償貸款利息之利率確為第1-18個月年息5.
    88% ，第19個月起年息14.88%，以93年11月為例，被上訴人
    計算之餘額代償利息即與上訴人以年息5.88% 計算之金額相
    同，二者同為176 元（兩造所提明細表參照，本院卷第56、
    203 頁，），上訴人抗辯被上訴人以年息19.7% 計算系爭代
    償貸款之利息，尚非可採。
  (五)上訴人迄至97年5 月11日止，尚積欠被上訴人積欠107,431
    元（本金：105,761 元）、75,411元（本金：74,154元）未
    償：
  1.按清償人所提出之給付，應先抵充費用，次充利息，次充原
    本，民法第323 條前段定有明文。又依超優代專案特別約定
    事項第4 條約定，上訴人同意各期繳付之信用卡款項得由被
    上訴人依「信用卡消費應付帳款」與「代償餘額」之比例分
    擔抵償之，如繳付款項不足抵償當期全部應付帳款時亦同。
    本件被上訴人於93年11月4 日、94年2 月25日分別撥貸218,
    129 元、138,760 元予上訴人，上訴人自93年11月25日起陸
    續清償，經被上訴人以之抵充帳務管理費、違約金、利息及
    部分本金（按：上訴人於代償期間應按月繳交帳務管理費，
    及其遲誤95年9 月、95年11月、95年12月、96年9 月、96年
    10月、96年11月帳款之繳款期限，被上訴人得計收違約金，
    業詳前述），迄至97年5 月11日止，尚積欠107,431 元（本
    金：105,761 元）、75,411元（本金：74,154元）未償〔計
    算式詳如被上訴人所提之明細表、對帳單（93年11月至94年
    12月明細表、對帳單，本院卷第56-57 頁、第63-76 頁）（
    95年1 月至96年8 月明細表、對帳單，本院卷151-153 頁、
    第154-163 頁）（96年9 月至97年5 月明細表、對帳單，原
    審卷第41頁、第82-86 頁，本院卷第58頁、第77-117頁）〕
    。
  2.雖上訴人抗辯被上訴人之計算方式有誤，並提出明細表為證
    （本院卷第203-205 頁）。惟上訴人同意各期繳付之信用卡
    款項得由被上訴人依「信用卡消費應付帳款」與「代償餘額
    」之比例分擔抵償之，為超優代專案特別約定事項第4 條所
    明定，依此約定，上訴人清償之金額為抵充時，自應併計信
    用卡消費帳款。依上訴人所提之明細表所載，其93年11月列
    計之本金為超優代專案撥貸之218,129 元，惟上訴人當月尚
    有消費帳款3,200 元，有對帳單足憑（本院卷第63頁），加
    計信用卡消費帳款，其本金應列計221,329 元（218,129 ＋
    3,200 ＝221,329） ，經以上訴人93年9 月13日清償之1,02
    5 元抵充當月帳務管理費288 元、代償貸款利息176 元後，
    上訴人96年11月之帳單金額應為220,768 元（1,000 －000
    －000 ＝561 ，221,239 －561 ＝220,678） 。上訴人於收
    受該帳單後，雖於93年11月25日繳款8,036 元，然其同一月
    份另有消費帳款643 元、所生循環利息38元、代償貸款利息
    1,073 元、帳務管理費288 元，有對帳單可參（本院卷第64
    頁），加總並以該8,036 元抵充當月帳務管理費、利息後，
    上訴人93年12月之帳單金額應為214,774 元（8,000 －000
    －0,073 －38＝6,637 ，220,768 ＋643 －6,637= 214,774
    ），上訴人所提明細表除未列計違約金、第19個月起之帳務
    管理費外，亦未列計信用卡消費帳款、循環利息，其抵充本
    金金額將因而提高、代償貸款利息金額將因而降低，其計算
    方式既與系爭超優代專案之約定不符，應以被上訴人所提明
    細表記載之計算方式為可採，上訴人抗辯正確欠款本金應為
    126,322 元，尚不足採。
  (六)綜上，兩造間之權利義務，除系爭代償貸款專案約定條款之
    約定事項外，悉依被上訴人銀行信用卡約定條款定之，而上
    訴人曾遲誤95年9 月、95年11月、95年12月、96年9 月、96
    年10月、96年11月帳款之繳款期限，各該期繳交金額亦非全
    部均達當期最低應繳金額，被上訴人除於代償期間按月收取
    帳務管理費外，另得計收違約金，經以上訴人陸續清償之金
    額為抵充，迄至97年5 月11日止，上訴人尚積欠107,431 元
    （本金：105,761 元）、75,411元（本金：74,154元）未償
    ，被上訴人依上開契約法律關係，請求上訴人如數給付，洵
    屬正當，應予准許。
六、從而，被上訴人依上開契約法律關係，請求上訴人給付182,
    482 元（107,431 ＋75,411），及其中179,915 元（105,76
    1 ＋74,154）自97年5 月12日起至清償日止，按年息14.88%
    計算之利息，為有理由，應予准許。原審為被上訴人勝訴之
    判決，並依職權宣告假執行及為供擔保免為假執行之宣告，
    並無不合，上訴意旨指摘原判決不當，求予廢棄改判，為無
    理由，應予駁回。
七、本件事證已臻明確，兩造其餘攻擊防禦方法及所提證據，經
    審酌後，核與本件判決結果不生影響，爰不另一一論述，附
    此敘明。
八、結論：本件上訴為無理由，依民事訴訟法第436 條之1 第3
    項、第449 條第1 項、第78條，判決如主文。
中    華    民    國    98    年    5     月    20    日
                  民事第二庭  審判長法  官  朱漢寶
                                    法  官  黃呈熹
                                    法  官  陳秀貞
以上正本係照原本作成
本判決不得上訴
中    華    民    國    98    年    5     月    20    日
                                     書記官  劉碧輝


司法院資訊處製作；財團法人民間司法改革基金會備份。
